臺灣屏東地方法院民事判決　　　　　　　　93年度訴字第32號
原　　　告　丙○○
　　　　　　甲○○
　　　　　　戊○○
共　　　同
訴訟代理人　尤中瑛律師
複 代 理人　孔福平律師
被　　　告　雪明企業股份有限公司
法定代理人　丁○○
訴訟代理人　柯尊仁律師
上列當事人間請求返還不當得利事件，本院於民國九十四年三月
三十日言詞辯論終結，判決如下：
    主      文
被告應協同原告將其在東港養殖兩合公司之出資額新台幣壹佰柒
拾萬元變更登記為原告丙○○、甲○○、戊○○各新台幣伍拾
捌萬仟元、伍拾柒萬仟伍佰元及伍拾柒萬仟伍佰元。
訴訟費用由被告負擔。
    事實及理由
一、原告主張：原告丙○○、甲○○、戊○○於民國58年5月間
    分別擔任訴外人東港養殖兩合公司之有限責任股東，出資額
    各為新台幣（下同）2,000元，於75年12月間，原告丙○○
    之出資額增加為33,000元，原告甲○○、戊○○之出資額各
    增加為32,500元，迨76年1月間，東港養殖兩合公司以公積
    轉增資方式，將該公司資本總額由60萬元增加至1,060萬元
    ，原告丙○○之出資額隨之增加為583,000元，原告甲○○
    、戊○○之出資額亦隨之而各增加為573,500元。詎訴外人
    即其等與被告法定代理人之母乙○○未經其等之同意，竟於
    84年間將其等在東港養殖兩合公司之出資額共173萬元（下
    稱系爭出資額）出售並轉讓予被告，而將系爭出資額變更登
    記於被告名義。按乙○○與被告間買賣系爭出資額之行為為
    債權行為，在彼等之間固為有效，而不容否認其效力，惟乙○○讓與系爭出資額予被告之行為則為準物權行為，乙○○
    非係權利人，其讓與系爭出資額予被告為無權處分，其等事
    後未加以承認，該無權處分行為自不生效力。又系爭出資額
    因無效之處分行為而登記於被告名義，被告無法律上之原因
    而受有登記之利益，致其等受損害，兩者之間有直接因果關
    係，則其等自得依不當得利之法律關係，請求被告返還利益
    ，而將系爭出資額變更登記為其等名義等情，並聲明：被告
    應協同原告將其在東港養殖兩合公司之出資額173萬元變更
    登記為原告丙○○、甲○○、戊○○各583,000元、573,500
    元及573,500元。
二、被告則以：原告之父李信福與母乙○○於55年12月5日向訴
    外人陳安德（其權利受讓自陳林開）購買出資額4,500元，
    各讓與原告每人1,500元，又於56年11月7日向訴外人張隆根
    （其權利受讓自張員）購買出資額1,500元，各讓與原告每
    人500元，又於64年4月30日向訴外人黃佳禾購買出資額17,0
    00元，讓與原告丙○○6,000元，讓與原告甲○○、戊○○
    各5,500元，李信福復於64年12月31日未經乙○○同意，而
    擅自將乙○○名下之出資額各讓與原告每人25,000元，因此
    58年5月間東港養殖兩合公司修正章程所登記原告每人之出
    資額各為2,000元，75年10月間東港兩合養殖公司修正章程
    所登記之出資額則為原告丙○○33,000元，原告甲○○、戊○○各32,500元，嗣後並因東港養殖兩合公司以公積轉增資
    ，原告丙○○之出資額增加為583,000元，原告甲○○、戊○○之出資額各增加為573,500元。李信福、乙○○向陳安
    德、張隆根及黃佳禾購買之出資額共23,000元僅係借名登記
    在原告名下，李信福及乙○○仍保有處分權，而乙○○所有
    由李信福擅自轉讓予原告之出資額75,000元，乙○○自始擁
    有之處分權亦不受影響。又東港養殖兩合公司為原告之外祖
    父李明道所創立，李明道在世時曾對乙○○表示該公司乃李
    家之根基，原告等三名孫女日後會嫁出，不必給與任何股權
    ，因此乙○○事後得知李信福擅自將其出資額轉讓並登記75
    ,000 元予原告後，經徵得當時尚在世並擔任東港養殖兩合
    公司負責人之李信福同意，於84年3月30日將登記在原告名
    下之系爭出資額出售並過戶登記予伊，伊於同年9月8日支付
    乙○○173萬元價金，為免引起誤會，乙○○並曾於同年9月
    1日寫信將此事告知原告。是系爭出資額既係伊向乙○○所
    買受，並經有權處分之乙○○轉讓而將系爭出資額登記於伊
    名義，伊取得系爭出資額並為登記，自非無法律上之原因，
    而無成立不當得利可言，本件原告之請求，非有理由等語，
    資為抗辯，並聲明：原告之訴駁回。
三、經查原告於58年5月間東港養殖兩合公司之修正章程登記為
    該公司之有限責任股東，原告每人之出資額均登記為2,000
    元，嗣於75年10月間東港養殖兩合公司再修正章程，原告之
    出資額均有所增加，原告丙○○之出資額登記為33,000元，
    原告甲○○、戊○○之出資額各登記為32,500元，旋因東港
    養殖兩合公司以公積轉增資，資本總額由60萬元增至1,060
    萬元，原告丙○○之出資額隨之增加為583,000元，原告甲○○、戊○○之出資額亦隨之各增加為573,500元，於76年1
    月9日向主管機關申請辦理變更登記完畢。迨84年3月30日，
    原告之母乙○○將系爭出資額出售並轉讓予被告（原稱雪明
    投資有限公司，嗣後變更為雪明企業股份有限公司），東港
    養殖兩合公司在85年12月10日修正章程將系爭出資額登記於
    被告名義以迄於今各事實，為兩造所不爭執，並有東港養殖
    兩合公司章程、修正章程、公司變更登事項卡、股東同意書
    、股東出資金轉讓同意書、原告之
    款存摺、乙○○所寫信函、兩造間互寄之存證信函、高雄區
    中小企業銀行活期存款取款憑條及活期儲蓄存款存入憑條等
    件在卷可稽，堪信為實在。
四、本件兩造間之爭點為：乙○○將系爭出資額轉讓予被告，是
    否為無權處分？茲論述如下：
  (一)東港養殖兩合公司設立於42年間，原告之外祖父李明道為兩
    名無限責任股東之一，並係執行業務股東，嗣後原告之父李
    信福成為該公司之無限責任股東，並接任代表公司股東兼執
    行業務股東，55年12月5日陳安德將其自陳林開受讓之出資
    額4,500元轉讓予原告每人各1,500元，56年11月7日張隆根
    將其自張員受讓之出資額1,500元轉讓予原告每人各500元，
    64年4月30日黃佳禾將其出資額17,000元轉讓予原告丙○○6
    ,000 元, 轉讓予原告甲○○、戊○○各5,500元之事實，有
    前引東港養殖兩合公司章程、修正章程及被告提出之出資額
    轉讓登記書、股金過戶聲請書在卷可憑。按所謂借名登記，
    係指當事人之一方將其財產登記於他方名下，而管理、使用
    、處分權仍屬於此方當事人之無名契約，其契約著重在當事
    人間之信任關係，並無不法，為合法有效之契約，性質上與
    委任契約類同，應類推適用委任關係終止、消滅之規定（最
    高法院91年度台上字第1871號判決參照）。上開原告自陳安
    德、張隆根、黃佳禾受讓之出資額共23,000元，被告辯稱係
    李信福及乙○○所購而直接轉讓並登記於原告名義一節，縱
    令屬實，亦不表示李信福、乙○○與原告間即存有借名登記
    關係，其出於贈與或其他法律上之原因，並非毫無可能，原
    告就此部分既否認其等與李信福、乙○○間有借名登記之關
    係存在，被告復未能舉證以實其說，所辯自不足採信。
  (二)乙○○於64年12月31日將其在東港養殖兩合公司之出資額讓
    與原告每人各25,000元，並讓與其子李欽聖15,000元，有被
    告提出之股金過戶聲請書在卷可考，被告辯稱讓與原告部分
    共75,000元，係李信福未經乙○○同意所擅自轉讓云云，固
    據其提出乙○○所寫信函，略謂：「阿公（指李明道）在世
    的時（候）對我說東港養殖是李家的基本財產，以後3個孫
    我的股份分給郁文、文園、夢梅，以後我看股東名簿才知道
    。所以郁文、文園、夢梅的股份放在『雪明投資有限公司』
    ，股東是信福、初雪、欽若、欽聖，這公司是記（紀）念阿
    公（明道）（初雪）‧‧‧‧我欲郁文、文園、夢梅知道這
    事，以後免紛爭」等語，並經證人己○○到場證稱：乙○○
    於9年前曾提起，李信福將她在東港養殖兩合公司投資之金
    額登記在原告名下，她要把那些出資額要回來，後來並說她
    已經要回來，但沒有說是如何要回來，其16歲就在乙○○家
    中工作，李信福沒有向其提起過出資額的事情，李明道只有
    乙○○一個女兒，李信福過世以後，乙○○就跟丁○○（即
    被告之法定代理人）住在一起等詞，惟查：前開乙○○所寫
    信函並未曾寄發由原告收受，自不能認為原告默認其事實，
    且本件係乙○○將系爭出資額讓售予被告，並自被告收受價
    金173萬元，乙○○對於本件實有利害關係存在，而原告及
    被告之法定代理人丁○○雖均為乙○○之子女，但乙○○長
    期與丁○○同住，不免受此影響而有偏頗之虞，自亦不能依
    前開乙○○所寫信函即遽認李信福有擅自將其出資額轉讓予
    原告之事實，至證人己○○就此所證係聽聞自乙○○，同亦
    不足為憑。又乙○○讓與出資額予原告之股金過戶聲請書上
    所蓋乙○○之印章係屬真正，為被告所是認，原告既否認李
    信福擅自轉讓乙○○之出資額，被告不能證明乙○○之印章
    係遭盜蓋，則其辯稱乙○○之出資額係李信福擅自轉讓予原
    告云云，即無足取。
  (三)按乙○○將系爭出資額讓售予被告，就「出資額（即股東權
    ）讓與契約」本身而言，係屬債權讓與契約，即學說上所謂
    「準物權行為」之處分行為，與出資額讓與契約之原因關係
    ，即之所以為出資額轉讓之原因，屬債權契約有別。本件乙○○出售系爭出資額予被告，其彼此間成立買賣之債權債務
    契約，固不容否認其效力，惟如上所述，乙○○讓與系爭出
    資額予被告，屬於準物權行為之處分行為，且系爭出資額既
    無從認為係乙○○或李信福借名登記於原告名下，亦無從認
    為係李信福擅自轉讓而尚未歸原告取得，則乙○○將系爭出
    資額讓與被告，自屬無權處分，原告復未加以承認，依民法
    第118條第1項之規定，乙○○讓與系爭出資額予被告之行為
    自不生效力。
五、按無法律上之原因而受利益，致他人受損害者，應返還其利
    益，民法第179條第1項前段定有明文。又登記雖非權利，但
    具有財產價值，亦得成為不當得利之客體（最高法院74年度
    台上字第1370號判決及司法院70年9月4日廳民一字第0649號
    函復臺灣高等法院意見參照）。如前所述，本件乙○○讓與
    系爭出資額予被告，其處分行為不生效力，被告無從取得系
    爭出資額，惟東港養殖兩合公司之章程既登記被告為其有限
    責任股東並有173萬元之出資額，被告自屬無法律上之原因
    而受有此登記上之利益，致原告受損害，則原告依不當得利
    之法律關係，請求被告協同原告將其在東港養殖兩合公司之
    出資額173萬元變更登記為原告丙○○、甲○○、戊○○各
    583,000元、573,500元及573,500元，以為返還，即為有理
    由，應予准許。
六、據上論結，本件原告之訴為有理由，依民事訴訟第78條，判
    決如主文。
中　　華　　民　　國　　94　　年　　4 　　月　　7 　　日
                  民事第二庭
                      審判長法　官　阮世賢
                            法　官　楊中琪
                            法　官　春生
正本係照原本作成。
如對判決上訴，須於判決送達後廿日內向本院提出上訴狀，其未
表明上訴理由者，應於提出上訴後二十日內向本院補提理由書狀
（均須按他造當事人之人數附繕本）。
                            書記官　洪榮華
中　　華　　民　　國　　94　　年　　4 　　月　　7 　　日
